【裁判字號】    97,小上,34
【裁判日期】    971223
【裁判案由】    清償債務
【裁判全文】
臺灣桃園地方法院民事判決              97年度小上字第34號
上  訴  人  丁○○
訴訟代理人  丙○○
被  上訴人  新光行銷股份有限公司
法定代理人  乙○○
訴訟代理人  甲○○
上列當事人間請求清償債務事件，上訴人對於民國97年5 月28日
本院桃園簡易庭97年度桃小字第478 號第一審判決提起上訴，本
院判決如下：
    主  文
上訴駁回。
第二審訴訟費用新台幣壹仟伍佰元由上訴人負擔。
    事實及理由
一、按對於小額程序第一審裁判之上訴或抗告，非以其違背法令
    為理由，不得為之；上訴狀內應記載上訴理由，表明下列各
    款事項：(一)原判決所違背之法令及其具體內容。(二)依訴訟資
    料可認為原判決有違背法令之具體事實，民事訴訟法第436
    條之24第2 項、第436 條之25分別定有明文。是對於小額程
    序之第一審裁判提起上訴時，如上訴論旨並未具體指出原審
    認定事實有如何違反法令情事，更未具體指明其所違反法令
    之條項或其內容，自不得謂已合法表明上訴理由，其上訴難
    認為合法（最高法院70年度台上字第720 號判例意旨參照）
    。經查，本件上訴人提起上訴，以兩造間之定型化契約條款
    未依消費者保護法規定予以合理審閱期間，違反消費者保護
    法第11條之1 之規定，不構成契約內容，原審判決未適用消
    費者保護法等規定，而屬違背法令等語。核其上訴理由，堪
    認其對於原第一審小額判決違背法令之情事，已有具體之指
    摘，是上訴人提起本件上訴，應認為已具備合法要件，合先
    敘明。
二、本件上訴意旨略以：(一)被上訴人未舉證本件契約簽立前，已
    給予上訴人30日以內之合理審閱期間，違反消費者保護法第
    11條之1 之規定；(二)被上訴人所提供之申請書及契約為定型
    化契約，字體甚小且多數在契約背面，本件申請書記載涉及
    委任及消費借貸之法律關係，顯與分期付款之約定不同，申
    請者不易認識契約之本質，極有可能產生僅成立分期付款買
    賣之誤解；(三)上訴人與新光銀行股份有限公司（下稱新光銀
    行）間並未成立消費借貸契約之意思表示合致；(四)原判決違
    反公平交易法第24條、消費者保護法第10條之1 、第11條、
    消費者保護法施行細則第12條、第13條、第14條、民法第
    184 條、第185 條；(五)系爭契約除申請卡外，有未記載於定
    型化契約之條款，依消費者保護法第13、14條，該條款未經
    明示或公告，亦未經上訴人同意受其拘束，自非契約之內容
    ；(六)依消費者保護法第12條，系爭契約約定上訴人不得以對
    抗巔峰電信股份有限公司（下稱巔峰電信）之事由對抗被上
    訴人，應屬無效；(七)被上訴人一面代理上訴人，一面代理新
    光銀行，為雙方代理，應為無效；(八)被上訴人非銀行業者經
    營銀行業，違反銀行法第45條之1 。原審判決實有判決違背
    法令，並聲明請求廢棄原判決，並駁回被上訴人第一審之訴
    。
三、經查：
  (一)系爭申請表係上訴人親自填寫並簽名一節，為被告所自承（
    見原審卷第84頁）。而系爭申請書正面約定事項第1 條約定
    ：「申請人及特約商（特約商）同意由誠泰行銷股份有限公
    司依分期付款買賣契約書及應收帳款受讓契約書等相關約定
    ，……，或委由誠泰行銷股份有限公司代申請人向誠泰商業
    銀行申請消費性商品貸款，用以支付其向特約商（經銷商）
    購買消費性商品之分期付款總價款；惟誠泰行銷股份有限公
    司及誠泰商業銀行保留最終核准或受讓與否之權利」、第2
    條約定：「如應收帳款債權經誠泰行銷股份有限公司同意受
    讓或其申請經誠泰商業銀行核准，申請人及連帶保證人同意
    依本申請表所載繳款方式，依約按期還款予誠泰行銷股份有
    限公司，並委由誠泰行銷股份有限公司代申請人向誠泰商業
    銀行依約清償貸款」、第3 條約定：「申請人及連帶保證人
    同意並授權誠泰行銷股份有限公司及誠泰商業銀行，得於特
    約商（經銷商）備齊各項撥款文件並經審核無誤後，由誠泰
    商業銀行逕行將准貸款項撥付誠泰行銷股份有限公司指定帳
    戶內，再由誠泰行銷股份有限公司轉撥入特約商（特約商）
    指定之帳戶內，絕無異議」，再佐以系爭申請書背面即以黑
    底白字標明為「消費性商品貸款契約書」，系爭契約第1 條
    上即記載：「本貸款期限係自民國93年9 月24日起，至95年
    9 月24日止」，第2 條記載：「本貸款利率按固定利率年息
    百分之零計算」，系爭申請書及系爭契約內容已載明由上訴
    人委由被上訴人向新光銀行辦理貸款，並委由被上訴人受領
    消費借貸款項，再代上訴人清償積欠特約商店（巔峰電信）
    之價金。今上訴人填具申請書，即為對新光銀行貸款之要約
    （因依約定事項第1 條，新光銀行保留最終核准之權利），
    於新光銀行同意放款並將款項依上訴人指示匯入被上訴人之
    帳戶時，新光銀行即為消費借貸契約之承諾，上訴人與新光
    銀行間之消費借貸契約即為成立，故上訴人辯稱上訴人與新
    光銀行間並未成立消費借貸契約之意思表示合致云云，自無
    可採。
  (二)系爭契約雖係消費者保護法所定之消費關係，其申請表為定
    型化契約，被上訴人亦未證明已予上訴人30日以內合理期間
    審閱契約。然上訴人簽訂契約前縱未經合理期間審閱契約條
    款，惟上訴人於訂約後，曾自93年9 月24日起至94年8 月24
    日止，按月向新光銀行繳納貸款本金（見本院卷第108 頁）
    ，在此近一年之期間內，上訴人並未主張該條款無效，亦未
    表示要對巔峰公司清償價金債務，而係依系爭契約之約定條
    款向新光銀行分期清償債務，應認上訴人已充分瞭解其係依
    系爭申請書所定委由被上訴代上訴人向新光銀行申請貸款、
    由新光銀行逕行將准貸款項撥付被上訴人指定帳戶內，再由
    被上訴人轉撥入巔峰電信指定之帳戶內等條款約定，用以清
    償上訴人對巔峰電信所負之價金債務。況上訴人與巔峰電信
    締約時，當係考量巔峰電信所提供之商品、服務、價格，合
    於上訴人之需求後始與巔峰電信締約，至於上訴人給付價金
    之方式，如上訴人認系爭契約所定貸款、付款等條件對其有
    失公平，其自可不依系爭契約向新光銀行貸款清償其對巔峰
    電信之債務，而選擇一次付清等其他付款方式，上訴人在享
    有分期付款之期限利益近1 年後，再執以主張系爭契約無效
    ，而免除其依系爭契約所負清償借款之債務，顯無理由，自
    無可採。原審判決認定系爭契約相關條款，未違反同上規定
    而有效，自無違背法令之情事。
  (三)上訴人辯稱被上訴人所提供之系爭申請書及契約為定型化契
    約，字體甚小且多數在契約背面，本件申請書記載涉及委任
    及消費借貸之法律關係，顯與分期付款之約定不同，申請者
    不易認識契約之本質，極有可能產生僅成立分期付款買賣之
    誤解云云。然查，經本院核閱系爭申請書及契約上各該條款
    之字體、印刷並無難以注意其存在或辨識之情形，且在正面
    之申請書上即以載明貸款等相關事項，而背面之契約分為二
    種契約書，分別為「消費性商品貸款契約書」及「分期付款
    買賣契約書」，二種不同契約之名稱均有以黑底反白之方式
    特別標明，而本件消費性商品貸款契約書項下欄位有以手寫
    之方式記載金額、期數、每期應繳金額、貸款期限等，反觀
    分期付款買賣契約書之欄位，其中有空格待填寫之處，均未
    填寫而保持空白（見原審卷第6 頁背面），本件契約為貸款
    契約，甚為明確，上訴人年近50，已有相當之社會經驗，且
    本件之巔峰電信方面之經辦人為上訴人之兄長（見原審卷第
    84頁），其辯稱其對本件契約產生僅成立分期付款買賣之誤
    解云云，顯無可採。
  (四)上訴人辯稱依消費者保護法第12條，系爭契約約定上訴人不
    得以對抗巔峰電信之事由對抗被上訴人，應屬無效云云。惟
    查，上訴人向巔峰電信購買商品，由被上訴人代上訴人向新
    光銀行辦理貸款以支付價金，則上訴人與巔峰電信應屬買賣
    契約之對價關係，上訴人與新光銀行間，則應屬消費借貸契
    約之資金關係，而上訴人與被上訴人間，則屬代辦貸款之委
    任關係。而新光銀行將款項撥入被上訴人之帳戶，再由被上
    訴人直接對巔峰電信支付買賣標的之價金，此係因上訴人之
    同意及指示而為，至於如指示給付之原因關係（即對價關係
    ）具有瑕疵，基於債之相對性原則，仍應就個別給付關係分
    別對各基礎關係之當事人為主張，不得執對價關係所生之抗
    辯事由，對抗資金關係及委任關係之當事人。是本件上訴人
    與巔峰電信間買賣契約成立後，巔峰電信有債務不履行之情
    事，上訴人所受損害，亦僅得向巔峰電信請求賠償，尚不得
    持其與巔峰電信間買賣契約所生之抗辯事由，對抗非買賣契
    約當事人之被上訴人及新光銀行，故上訴人辯稱契約約定上
    訴人不得以對抗巔峰電信之事由對抗被上訴人，應屬無效云
    云，自無理由。
  (五)上訴人辯稱被上訴人一面代理上訴人，一面代理新光銀行，
    為雙方代理，應為無效云云。然查，依系爭申請書及契約條
    款觀之，被上訴人係為上訴人辦理貸款，其並未代理新光銀
    行進行撥款及契約簽訂之行為，僅係於事後受讓新光銀行對
    上訴人之債權，故上訴人前揭辯詞，容有誤會。
  (六)被告辯稱巔峰電信與陽信銀行、被上訴人間定有金錢信託契
    約，被上訴人與巔峰電信間定有應收帳款受讓合作契約書等
    ，此並未記載於系爭申請書或契約上，依消費者保護法第13
    、14條，該條款未經明示或公告，亦未經上訴人同意受其拘
    束，自非契約之內容云云。經查，該部分契約為巔峰電信與
    陽信銀行、被上訴人間及被上訴人與巔峰電信間另行簽定，
    與被上訴人對上訴人之請求並無關係，被上訴人亦無依該契
    約向上訴人為請求，故上訴人所辯，自無理由。
  (七)上訴人辯稱被上訴人非銀行業者經營銀行業，違反銀行法第
    45條之1 云云，然查，被上訴人是否違反銀行法第45條之1
    ，與被上訴人之請求是否有理由並無所涉，自亦難認上訴人
    之辯詞為有理。
  (八)至上訴人認被上訴人違反公平交易法第24條、消費者保護法
    第10條之1 、第11條、消費者保護法施行細則第12條、第13
    條、第14條、民法第184 條、第185 條云云，惟並未指明具
    體事由，本院自無從審酌，附此敘明。
四、綜上所述，上訴人以前述情詞，認原審判決違背法令，而提
    起本件上訴，聲明廢棄改判，顯無理由，爰駁回其上訴，併
    確定其訴訟費用額如主文第2 項所示。
五、據上論結，本件上訴無理由，依民事訴訟法第436 條之32第
    1 項、第2 項、第436 條之19第1 項、第78條，判決如主文
    。
中    華    民    國    97    年    12    月    23    日
                  民事第二庭  審判長法  官  劉克聖
                                    法  官  張金柱
                                    法  官  王耀興
本件不得上訴。
中    華    民    國    97    年    12    月    24    日
以上係按照原本作成。
                                    書記官  李宛儒


司法院資訊處製作；財團法人民間司法改革基金會備份。
